【裁判字號】    88,重上,416
【裁判日期】    890613
【裁判案由】    清償借款
【裁判全文】
臺灣高等法院民事判決  八十八年度重上字第四一六號
      上  訴  人    壬○○
      訴訟代理人    江雅萍律師
                    劉昌崙律師
      右  一  人
      複 代理 人    林聖彬律師
      被 上訴 人    乙○○      住台北市○○路○段十巷一二號二樓
                    辛○○      住台北市○○區○○路五巷八號四樓
                    戊○○      住台北市○○○路○段九二號五樓
                    庚○○      住台北市○○區○○路三九七巷七弄四九號
                              .
                    甲○○      住台北市○○路○段十巷一二號二樓
                    丁○○      住台北市○○○路○段九二號五樓
                    丙○○      住台北市○○路○段十巷一二號二樓
      共      同
      訴訟代理人    陳紹淓律師
      被 上訴 人    己○○      住台北市○○區○○路五八一巷二三號九樓
      訴訟代理人    徐婉蘭律師
右當事人間請求清償借款事件，上訴人對於中華民國八十八年八月十日臺灣臺北地方
法院八十八年度重訴字第一一八七號第一審判決提起上訴，本院判決如左：
    主    文
上訴駁回。
第二審訴訟費用由上訴人負擔。
    事    實
甲、上訴人方面：
一、聲明：求為判決：
  (一)原判決廢棄。
  (二)被上訴人應連帶給付上訴人新台幣（下同）七百萬元及自起訴狀繕本送達之翌日
    起至清償日止，按週年利率百分之五計算之利息。
  (三)請准供擔保宣告假執行。
二、陳述：除與原判決記載相同者，茲引用之外，補稱略以：
  (一)上訴人確曾於民國（下同）七十五年十月二十一日自本人銀行帳戶提領七百萬元
    ，換發台支交付許合收受：
    1.緣許合於七十五年十月二十一日向上訴人借款七百萬元，是日上訴人即向彰化
      商業銀行台北城內分行（下稱彰銀城內分行）本人帳戶（帳號0000000
      000）中提領五百三十萬元現金，並向該行申請調換台支，而由彰銀城內分
      行簽發指定上訴人受款人，台灣銀行總行營業部付款，面額五百三十萬，發票
      日為七十五年十月二十一日之支票乙紙（票號ＢＡ0000000），上訴人
      取得該紙支票後，隨即背書交付許合，經許合收受後，由許合委託華南銀行西
      門分行（下稱華銀西門分行）提示於其指定之戊○○帳戶兌現；另外，一百七
      十萬元上訴人亦係於同日向華南商業銀行南京東路分行（下稱華銀南京東路分
      行）自本人之帳戶（帳號000000000000）中提領一百七十萬元，
      亦換發台灣銀行總行營業部付款之支票，面額一百七十萬元，發票日為七十五
      年十月二十一日之支票乙紙（票號ＢＡ0000000），上訴人取得該紙支
      票亦即交付許合由許合收受無誤，而該支票亦由華銀西門分行提示於許合之帳
      戶中兌現。
    2.雖其中五百三十萬元之支票，在上訴人交付許合後係由許合於其子即被上訴人
      戊○○之帳戶中兌現，惟上訴人既已交付支票予許合，則許合自得依票據法之
      規定轉讓交付他人持有或委託他人為付款之提示，然此並不影響上訴人業已交
      付款項之事實存在；況上訴人與被上訴人戊○○間並無任何債權債務存在，戊
      ○○若非許合之交付或委託付款提示，斷無帳戶中有上訴人票款之兌付，是上
      訴人確實曾交付許合如系爭借據金額之項，要屬無誤。
  (二)許合確已收受上訴人交付之借款七百萬元，依約自應負返還之責：
    1.查上訴人所提出由許合生前親手書立具署名之文書（下稱系爭文書）中亦已載
      明「一、茲收到壬○○小姐供給許合先生七百萬元整。二、如雙方不和而分離
      ，許合先生不用歸還給壬○○小姐柒佰萬元整．．．．」，足見許合確已於七
      十五年十月二十一日收到上訴人壬○○交付之七百萬元款項無誤，且此款項許
      合日後應予返還，除有「雙方係因不和而分離」許合才不負返還義務，是以款
      項不用歸還為例外情況，原則上許合應返還上訴人交付之款項，此與消費借貸
      要件相符，亦即上訴人已移轉七百萬元予許合，而許合亦應允返還，雙方意思
      表示業已合致，顯見本件為消費借貸無誤。
    2.被上訴人雖爭執系爭文書之真正，然上訴人業已提出許合於七十七、七十八年
      間向彰化銀行借款之借據簽名及印文比對，以肉眼判斷，前開文書中「許合」
      之簽名，印文及文書中之內文，與借據中簽署「許合」之運筆筆勢和字跡及內
      容相當，堪認上訴人提出之文書確為許合生前所書立，此部分亦獲原審肯認。
      況由借據中許合書立其身分證字號亦有發生相同之誤寫情形，亦可見系爭文書
      確為許合書立無訛。
    3.再系爭文書上雖係書立「茲收到壬○○小姐供給許合先生七百萬元整」查「供
      給」二字依當事人真意本應「借給」二字之筆誤，縱非如此，所謂「供給」，
      依字意亦為「給予」「交付」之意，應無贈與之意思存在，蓋如為贈與，則無
      庸返還，則許合無由再於文書第二項書立「如雙方不和而分離，許合不用歸還
      給壬○○小姐柒佰萬元整．．．．」文字之必要，顯見當事人立書之本意，系
      爭七百萬款項原則上應返還，除有「雙方不和而分離」之條件成就，許合才不
      必返還。被上訴人故意誤解文書之真意，省略文書中「如雙方不合而分離」之
      約定，逕自曲解為許合無歸還之義務，顯與事實不合，並不足採。
    4.至於上訴人雖與許合於生前同居，然此狀況為被上訴人所默認，十多年來均無
      異議，並無任何破壞被上訴人「原本和樂家庭生活，造成被上訴人等許合子女
      在破碎家庭中成長」之事實存在。況系爭文書書立時即七十五年十月二十一日
      ，上訴人早已與許合同居數年，斷無再以文書書立「同居協議」之必要與實益
      。蓋系爭文書之書立之緣由起自於許合向上訴人借款，上訴人本無意允諾，嗣
      經親友勸誡，上訴人雖表示願借予七百萬元款項，卻表示擔心日後生活無著，
      爾後名下財產有遭動用之可能，故無意再繼續彼此關係，許合為表示真意，安
      撫上訴人情緒，方立下系爭文書，除表明收受上訴人借款七百萬元無誤外，並
      以「雙方不和而分離，許合先生則不用歸還給壬○○小姐柒佰萬元」作為牽制
      上訴人分手之方式，再以承諾負擔生活費用及不過問上訴人私人動產、不動產
      等平撫上訴人之不安，此種軟硬兼施之方式，為許合與上訴人情感之表白，但
      不能解釋為「同居協議」，更不能認為上訴人交付許合七百萬元為同居條件之
      不法給付，按依吾人通常生活經驗斷無單身女子與有婦之夫同居，尚且須交付
      （被訴人甚或主張為贈與）有婦之夫大筆金錢之理？故解釋上應認系爭文書為
      若干契約、意思表示之併立，然此並無礙於上訴人確已交付許合借款七百萬元
      ，且許合依法應予返還之事實存在。
  (三)許合死亡後，被上訴人為許合繼承人，上訴人終止借貸關係，被上訴人自應負返
    還之責：
    1.按消費借貸未定返還期限者，借用人得隨時返還，貸與人得定一個月以上之相
      當期限，催告返還。民法第四百七十八條後段定有明文。又「上訴人主張被上
      訴人就系爭借款並未證明有返還期限，且亦未依民法第四百七十八條規定一個
      月以上期限之催告，自不得請求返還云云。查被上訴人既已對上訴人為催告，
      且起訴狀繕本已於六十八年八月九日送達上訴人，自可認被上訴人已對上訴人
      為催告，且截至第二審更審言詞辯論之日止，為時亦逾一個月以上，縱本件借
      貸未定有返還期限，亦可認被上訴人之請求與民法第四百七十八條規定相符，
      上訴人之抗辯，自非可採。」（最高法院七十年台上第二○一一號判決要旨參
      照）。
    2.按本件許合之債務，於許合死亡後，應由全體繼承人即被上訴人連帶承受，為
      此上訴人曾於八十七年三月五日委請律師發函終止借貸關係，被上訴人雖否認
      收受，惟上訴人既已對上訴人起訴訴請返還借款，其本意即有終止借貸關係之
      意思存在，自應認為起訴狀之送達亦有終止借貸關係之意思表示通知，又起訴
      狀之送達迄今早逾一個月，依前引判決意旨亦可認定縱未定返還期限，也已與
      民法第四百七十八條之規定相合，被上訴人無拒絕返還之理。
乙、被上訴人乙○○、辛○○、戊○○、庚○○、甲○○、丁○○、丙○○（下稱乙
    ○○等七人）方面：
一、聲明：
  (一)上訴駁回。
  (二)如受不利之判決，請准供擔保免為假執行。
二、陳述：除與原判決記載相同者，茲引用之外，補稱略以：
  (一)被上訴人仍否認上訴人提出之系爭文書其形式上之真正，至於系爭文書即令為許
    合手筆，當係其欲向上訴人取回該款時，遭致刁難，許合迫於無奈，應其要求所
    具。
  (二)縱認系爭文書為真正，惟觀其內容，顯見系爭文書不能視為借貸或借據，不足為
    上訴人有利之證明：
    1.系爭文書稱，上訴人「供給」許合先生若干元云云，而所謂「供給」並非等於
      「借款」，良以當事人間金錢授受之原因關係甚多，非僅於借貸，如贈與、清
      償或緣於其他法律關係所為給付。上開文句，顯然不足證明雙方借貸關係，已
      因意思表示相互一致，而成立之事實。
    2.又系爭文書竟自稱許合先生，已屬有違常情，其第二條更記載，如雙方不合而
      分離，許合無須返還云云，尤屬不近情理。衡諸常情，該七百萬元如為借貸，
      雙方同意結束同居關係時，許合理應清償與上訴人，且按諸社會一般慣例，上
      訴人勢必要求許合給付一筆補償金或慰藉金，豈有反其道而行之理。益證系爭
      文書不足證明上訴人與許合之間有借貸關係之存在。
    3.系爭文書第二條既稱雙方如分離許合無須返還，依此約定許合縱然有返還義務
      ，亦須許合繼續生存且未分手為前提條件。今許合既因病身故，無異發生雙方
      分離之結果，應認上訴人對於許合之返還請求權，因許合死亡而消滅。
  (三)自七十四間年起至七十六年間，庚○○在華銀西門分行有定期存款一千萬元，有
    綜合存款存摺可稽，足證庚○○自有資金充足，並無向上訴人借款之必要。又許
    合生前經營德浩企業有限公司（下稱德浩公司），財務狀況良好，無論公司及個
    人資力均至為雄厚，擁有多筆不動產，且於華銀有定期存款四千萬元，臺灣土地
    銀行亦有活期存款三千餘萬元，益證庚○○倘有資金不足之情形，許合給予協助
    綽綽有餘，何須轉而向上訴人借款。況既然庚○○係借款人，何以其款分別進入
    戊○○及許合帳戶，在在難以自圓其說，益見其虛偽不實。從而系爭七百萬元絕
    非許合與上訴人間之消費借貸款，不容置疑。
  (四)上訴人稱其帳戶分別提款五百萬元及一百七十萬元購買台支後交與許合，縱然屬
    實，亦尚不足證明該款項為借款。被上訴人等深信該款項實為許合所有而暫存放
    於上訴人帳戶內者，現多方查證中。
  (五)上訴人曾以被上訴人等為被告，向原法院提起請求返還系爭七百萬元等之訴（八
    十七年重訴字第三二五號），於訴訟中撤回起訴在案。
  (六)系爭文書製作之日期為七十五年十月二十一日，而許合死亡於八十七年一月四日
    ，經過期間長達十一年有餘，上訴人何以從未提起此事，必俟盜賣股票案發生後
    始提出是項請求？
  (七)被上訴人所提許合經營之德春企業股份有限公司（下稱德春公司）以及被上訴人
    戊○○名義簽收之支票六紙面額計二千一百八十四萬元，其中除面額一百八十四
    萬元部分，係用於支付賓士車款外，其餘五紙面額計二千萬元，係供給付房款之
    用，按諸常理，許合對上訴人倘有系爭欠款，亦早從數千萬元購屋款中聲明抵銷
    。
丙、被上訴人己○○方面：
一、聲明：
  (一)上訴駁回。
  (二)如受不利之判決，請准供擔保免為假執行。
二、陳述：除與原判決記載相同者，茲引用之外，補稱略以：
  (一)上訴人所提出之系爭文書，被上訴人否認其真正，依舉證責任分配原則，應由上
    訴人負舉證責任。上訴人至今未能舉證證明系爭文書為「許合親自書寫」，顯未
    盡舉證責任，原審單憑肉眼目視即逕為認定該私文書為真正，亦有率斷。
  (二)退萬步言，上訴人提出之系爭文書縱認為真，因該文書內容從頭到尾沒有一字表
    示「借據」或「借貸」之意思，更無任何返還之約定，根本不符合消費借貸契約
    之要件，其確非「借據」實屬無疑，而僅是同居之協議，上訴人據以請求返還「
    借款」亦屬無據。
    理    由
一、上訴人起訴主張：伊與被上訴人之被繼承人許合係男女同居關係，期間長達二十
    餘年，許合在世期間，於七十五年間，因經濟不景氣，公司財務陷入困境，乃向
    伊借款七百萬元，茲許合業已死亡，此項生前債務，應由其全體繼承人即被上訴
    人連帶承受，爰本於消費借貸之法律關係，依民法第一千一百四十七條、第一千
    一百四十八條前段、第一千一百五十三條第一項規定，訴請被上訴人連帶給付七
    百萬元及法定遲延利息。被上訴人則以：上訴人提出系爭文書，自稱係許合生前
    向其借貸七百萬元，惟該文書難以辨識其真偽，被上訴人否認系爭文書為真正，
    且許合生前經營公司，資力充足，無須向上訴人借款，其並對上訴人贈與鉅額財
    產，上訴人無何資力借款七百萬元予許合，上訴人所訴並非實在等語，資為抗辯
    。
二、上訴人主張：許合向伊借款七百萬元之事實，固據提出系爭文書為證（見原審卷
    第十八頁），然被上訴人否認該文書為真正，並抗辯：許合生前經營公司，資力
    充足，且許合生前並對上訴人贈與鉅額財產，無須向上訴人借款，況系爭文書所
    載許合之身分證字號錯誤。經查：
  (一)許合業已死亡，為兩造所不爭執，復有被上訴人所提出之死亡診斷書附卷可稽（
    見原審卷第十七頁），惟依上訴人另提出許合於七十七、七十八年間向彰化商業
    銀行借款之借據（見原審卷第一二三至一二五頁）簽名及印文比對，以肉眼觀察
    ，系爭文書中「許合」之簽名、印文及文書中之內文，與借據中簽署「許合」之
    運筆筆勢和字跡及印文內容相當，堪認上訴人提出之系爭文書為許合生前所書立
    。至於系爭文書關於許合身分證字號載為「Ｚ000000000」號，即其中
    第五、六個數字顛倒，當係許合記憶錯誤所產生，此觀彰化商業銀行七十七年八
    月二十五日借據所記載之身分證字號正確無誤，而七十八年七月三十一日之兩份
    借據亦發生相同之錯誤即明，被上訴人抗辯許合之身分證字號錯誤，系爭文書非
    為真正云云，顯非可採。
  (二)惟按消費借貨契約為要物契約，因借用物之交付而生效力，貸與人提出借用證，
    未表明已收到借款之事實，當不足證明其交付借款之事實，如經借款人爭執，仍
    須就交付借款之事實負舉證責任，又按當事人主張有金錢借貸關係存在，須就其
    發生所須具備之特別要件即金錢之交付及借貸意思表示相互一致負舉證之責任，
    若僅證明有金錢之交付，未證明借貸意思表示互相一致者，尚不能認有金錢借貸
    關係存在（最高法院六十九年十二月二日六十九年度第二十七次民事庭會議決議
    及最高法院八十一年台上字第二三七二號判決可資參照）。上訴人提出由許合生
    前署名之文書，其全文內容記載：「一、茲收壬○○小姐供給許合先生柒佰萬元
    整。二、如雙方不和而分離，許合先生不用歸還給壬○○小姐柒佰萬元正。三、
    從今雙方生活（同居）一切費用，由許合先生全部負擔。四、雙方私生活不得加
    以干涉及許合先生不得過問壬○○小姐私人動及不動產。      收款人許合
    Ｚ000000000號  柒拾伍年拾月貳拾壹日」，上開文書無一字表示「借據」或借貸
    之意思，第一項僅稱上訴人「供給」許合七百萬元款項，由許合收款，所稱「供
    給」一詞，可證上訴人無何貸與款項之意思表示，而第二、三、四項內容則言及
    二人同居之協議，第二項甚且說明上訴人如與許合同居分離後，許合無須返還七
    百萬元之收款，亦無從證明許合與上訴人間有借貸關係互相意思表示一致之事實
    ，顯不足認系爭文書為許合向上訴人借款之「借據」。
  (三)上訴人雖主張：許合於七十五年十月二十一日向伊借貸七百萬元，伊自銀行帳戶
    提領款項，換發台支後交付予許合收受，固據提出彰化商業銀行綜合存款存摺、
    取款憑條、彰銀城內分行簽發七十五年十月二十一日面額五百三十萬元之臺灣銀
    行總行營業部付款之支票、華南商業銀行綜合存款存摺、取款憑條、華南商業銀
    行收入傳票及華銀南京東路分行簽發七十五年十月二十一日面額一百七十萬元之
    之臺灣銀行總行營業部付款之支票等為證（見本院卷第五七至六七頁），且前開
    臺灣銀行總行營業部付款之支票其中票號ＢＡ0000000及ＢＡ○三八八七
    三支票之提示人分為被上訴人戊○○及許合，亦經本院向華銀西門分行查明屬實
    ，有該分行八十九年二月二十四日華西字第四二號函附卷可稽（見本院卷第一○
    四頁）。惟查，上訴人於起訴時主張七十五年間，因經濟不景氣，公司財務陷入
    困境，許合乃向伊借款七百萬元（見原審卷第六頁），嗣於原審審理時到庭陳稱
    ：因許合次子（即被上訴人庚○○）於七十五年間要開店，需款九百萬元，遂由
    許合向伊借款，伊開台支七百萬元給他（即許合）等語（見原審卷第一一二頁背
    面），上訴人前後陳述不一，尚難率予採信。再者，許合於七十五、七十六年間
    ，其所經營之公司及個人擁有多筆不動產，且於華南銀行有定期存款四千萬元，
    臺灣土地銀行亦有活期存款三千餘萬元，業經被上訴人提出經濟部公司執照、台
    北市政府營利事業登記證各一件、不動產所有權狀四件、銀行存摺二件為證（見
    原審卷第五八至七○頁），而被上訴人庚○○自七十五年四月十八日起至七十六
    年十月十八日止在華銀西門分行有一千萬元定期存款，亦據被上訴人庚○○提出
    該分行之綜合存款存摺為證（見本院卷第七六頁），足見許合與被上訴人庚○○
    於七十五、七十六年間並無資金不足之情形，況前開臺灣銀行總行營業部付款之
    支票其中票號ＢＡ0000000支票之提示人為被上訴人戊○○，而非被上訴
    人庚○○或許合，亦已詳如前述，顯見上訴人所述借款原因與事實不符。甚而，
    上訴人與許合同居期間，一切費用均由許合負擔，為上訴人所自承，且上訴人於
    七十七、七十八年間向彰化商業銀行借款時，亦係由許合擔任連帶保證人，復有
    上訴人提出之借據在卷可考（見原審卷第一二三至一二五頁），顯見上訴人與許
    合同居期間，彼此時有金錢往來，惟當事人間金錢授受之原因關係甚多，非僅止
    於借貸，如贈與、清償或因其他法律關係所為給付亦有可能，上訴人於七十五年
    十月二十一日雖有交付金錢予許合之行為，惟上訴人並未證明借貸意思表示互相
    一致，尚不能認有金錢借貸關係存在。上訴人之主張，自不足採。
三、綜上所述，上訴人主張：伊已移轉七百萬元予許合，而許合應允返還，雙方意思
    表示業已合致，本件為消費借貸，為不可採。從而，上訴人本於消費借貸之法律
    關係，請求許合之繼承人即被上訴人等連帶給付七百萬元及法定遲延利息，為無
    理由。其假執行之聲請亦失所附麗，應併予駁回。是則原審為上訴人敗訴之判決
    ，並駁回其假執行之聲請，並無不合。上訴意旨指摘原判決不當，求予廢棄改判
    ，為無理由，應予駁回。
四、本件事證已臻明確，兩造其餘主張陳述及所提之證據，經審酌後認並不影響判決
    結果，爰不一一贅述，附此敘明。
據上論結，本件上訴為無理由，爰依民事訴訟法第四百四十九第一項、第七十八條，
判決如主文。
中      華      民      國    八十九    年      六      月      十三    日
                                臺灣高等法院民事第十庭
                                    審判長法  官  林  敬  修
                                          法  官  劉  勝  吉
                                          法  官  黃  騰  耀
右正本係照原本作成。
如不服本判決，應於收受送達後二十日內向本院提出上訴書狀，其未表明上訴理由者
，應於提出上訴後二十日內向本院補提理由書狀（均須按他造當事人之人數附繕本）
上訴時應提出委任律師或具有律師資格之人之委任狀；委任有律師資格者，另應附具
律師及格證書及釋明委任人與受任人有民事訴訟法第四百六十六條之一第一項但書或
第二項（詳附註）所定關係之釋明文書影本。
中      華      民      國    八十九    年      六      月      十五    日
                                          書記官  楊  麗  雪
附註：
民事訴訟法第四百六十六條之一（第一項、第二項）：
對於第二審判決上訴，上訴人應委任律師為訴訟代理人。但上訴人或其法定代理人具
有律師資格者，不在此限。
上訴人之配偶、三親等內之血親、二親等內之姻親，或上訴人為法人、中央或地方機
關時，其所屬專任人員具有律師資格並經法院認為適當者，亦得為第三審訴訟代理人
。


司法院資訊處製作；財團法人民間司法改革基金會備份。
